【裁判字號】    98,重抗,50
【裁判日期】    981103
【裁判案由】    聲明異議
【裁判全文】
臺灣高等法院臺南分院民事裁定  98年度重抗字第50號
抗  告  人  丙○○
相  對  人  甲○○
上列抗告人因與相對人間債務執行聲明異議事件，對於中華民國
98年8 月31日臺灣嘉義地方法院所為98年度事聲字第46號裁定提
起抗告，本院裁定如下：
    主  文
抗告駁回。
抗告程序費用新臺幣壹仟元由抗告人負擔。
    理  由
一、抗告意旨略以：原法院97年度司促字第15594 號支付命令之
    送達，並未依法將應送達抗告人之支付命令正本，寄存送達
    地之自治或警察機關，而係由送達人即嘉義縣竹崎分局中和
    派出所警員徐進楠，將該應送達之文書，送至嘉義縣竹崎鄉
    中和村奮起湖141 號，由在該處經營梅谷餐廳之陳金谷簽收
    ，以待抗告人日後如有前往用餐時交付抗告人，惟因抗告人
    迄未至該餐廳用餐，致陳金谷迄未能將該支付命令轉交抗告
    人，且送達人復未製作送達通知書，記明寄存文書之處所，
    黏貼於嘉義縣竹崎鄉中和村奮起湖218 號抗告人戶籍地之門
    首，俾讓抗告人知悉寄存之事實，而得前往領取，此並有徐
    進楠及陳金谷得以傳證，顯見該支付命令未經合法送達，不
    生確定之效力，執行法院不得據以強制執行。原裁定遽就相
    對人對於原法院司法事務官98年度司執字第3369號強制執行
    程序之異議裁定予以廢棄，並駁回抗告人對於該強制執行事
    件之異議，容有未當。爰抗告求廢棄原裁定，並駁回相對人
    對該強制執行事件之聲請等語。
二、按民法第20條規定，依一定事實，足認以久住之意思，住於
    一定之地域者，即為設定其住所於該地。是我國民法關於住
    所之設定，兼採主觀主義及客觀主義之精神，必須主觀上有
    久住一定地域之意思，客觀上有住於一定地域之事實，該一
    定之地域始為住所。主觀上有無久住之意思，應依一定事實
    探求並認定之，包括戶籍登記、居住情形、家屬概況、當地
    工作等客觀事實，認定是否有繼續居住之意思。至於居住之
    事實，乃客觀要件，即指有無居住於一定地域之事實。是住
    所之判斷須由當事人主觀上及客觀上是否有久住於該地之意
    思或事實綜合認定之，當事人主觀上如非以久住於戶籍地址
    之意思而設籍，客觀上亦無久居於該址之事實，則該戶籍地
    即非住所。而所謂居所，係指為某種特定目的而暫時居住之
    處所，即無久住之意思，而事實上居住之處所。是關於住所
    、居所之認定區別，在於有無久住之意思，但兩者均須以有
    居住之事實為其要件。
三、經查抗告人之戶籍地既為「嘉義縣竹崎鄉中和村奮起湖 218
    號」，且嘉義縣警察局竹崎分局98年5月6日嘉竹警偵字第09
    80024476號函亦覆稱：「嘉義縣竹崎鄉中和村奮起湖218 號
    房屋，抗告人於假日偶有居住度假之用。」另經原法院執行
    書記官電話詢問該分局警員徐進楠曾表示：「抗告人並未實
    際居住於該址，僅偶有來嘉義時才會前往該址看看，時間不
    固定，而抗告人之父乙○○平日約兩個禮拜就會前往察看一
    次」等語，再參諸抗告人於97年12月4 日將坐落「嘉義市○
    區○○路2段486號」房屋全部出租予案外人謝幸娟時，公證
    書上抗告人之住所地載為「嘉義縣竹崎鄉中和村奮起湖 218
    號」，及抗告人因本件強制執行事件，原法院定98年4月7日
    測量執行標的，並將測量通知書對抗告人戶籍地「嘉義縣竹
    崎鄉中和村奮起湖218號」為送達後，先後經抗告人於98年3
    月30日、98年4 月22日向原法院對本件強制執行聲明異議，
    抗告人所提之民事聲明異議狀上所載抗告人之住所地，均為
    「嘉義縣竹崎鄉中和村奮起湖218號」，嗣執行法院於98年5
    月15日在執行處調查時，抗告人並能遵期到庭，加以本件強
    制執行卷內之送達證書復均以上址為送達，均由其同居人收
    受，送達證書上亦均蓋有抗告人印章，經函詢嘉義郵局覆稱
    該印章雖非抗告人本人所蓋，惟係抗告人之父代為受領該通
    知時，以抗告人之印章所蓋上等各情，有上揭房屋租賃契約
    書暨公證書、抗告人之民事聲明異議狀、執行法院執行調查
    筆錄、抗告人戶籍謄本、嘉義縣警察局竹崎分局函文、原法
    院公務電話紀錄單、送達證書、及嘉義郵局98年6月4日嘉郵
    字第0980200046號函等件，附於執行卷足稽。按戶籍地乃一
    般社會生活重心所在，印章則為生活上重要之證明工具，足
    資代表本人為意思表示或法律行為之用。抗告人既設籍在嘉
    義縣竹崎鄉中和村奮起湖 218號，縱其現長期住台北市○○
    ○路○段500號2樓之2，無久住奮起湖 218號戶籍地，將之設
    為住所之意思，難認奮起湖218 號戶籍地為其住所，然其確
    有偶而住在奮起湖218 號之客觀事實，且將其印章留存該處
    ，並以該處作為與他人發生法律關係之中心，顯見其主觀上
    有以該處作為因某種特定目的而暫時居住之處所（例如出租
    本件執行標的、本件強制執行），堪認嘉義縣竹崎鄉中和村
    奮起湖218號，為抗告人之居所，灼然明甚。
四、次按送達於應受送達人之住居所、事務所或營業所行之，但
    在他處會晤應受送達人時，得於會晤處所行之，民事訴訟法
    第136條第1項定有明文。又送達不能依前二條規定為之者，
    得將文書寄存送達地之自治或警察機關，並作送達通知書兩
    份，一份黏貼於應受送達人住居所、事務所、營業所或其就
    業處所門首，另一份置於該送達處所信箱或其他適當位置，
    以為送達，亦為民事訴訟法第138條第1項所明定。是送達之
    處所，除當事人之住所外，如對居所、事務所或營業所為之
    ，亦屬合法送達。本件原法院於97年12月8 日，依相對人支
    付命令聲請書狀所載抗告人住居所「嘉義縣竹崎鄉中和村奮
    起湖218號」，送達系爭支付命令及聲請書狀繕本各1件，惟
    因未獲會晤抗告人，亦無受領該訴訟文書之同居人或受僱人
    ，郵務人員遂於97年12月11日，將該訴訟文書寄存上揭送達
    地之警察機關中和派出所，且在送達證書上載明「寄存於中
    和派出所」、並在「並作送達通知書二份，一份黏貼於應受
    送達人住居所、事務所、營業所或其就業處所門首，另一份
    置於該送達處所信箱或其他適當位置，以為送達。」欄位打
    勾，既有該送達證書附於支付命令卷足憑，則依上揭說明，
    應認系爭支付命令已生合法送達之效力。抗告人抗辯其住所
    在臺北市○○○路○段500號2樓之2，且無久住於嘉義縣竹崎
    鄉中和村奮起湖218 號之意思云云；惟嘉義縣竹崎鄉中和村
    奮起湖218 號為抗告人之居所，既如上述，且居所之設定並
    不以抗告人有久住之意思為必要，居所亦為應受送達處所之
    一，則原法院對抗告人之居所地為寄存送達，自生合法送達
    之效力，抗告人以此抗辯系爭支付命令送達不合法云者，已
    非有據。
五、抗告人雖又辯稱：系爭支付命令並未依法寄存送達地之自治
    或警察機關，而係改由他人簽收，且未製作送達通知書，不
    符合寄存送達之要件云云。惟民事訴訟法並無規定，郵政機
    關須以照片證明已將送達通知書黏貼於應受送達人住居所、
    事務所或營業所門首，且郵務人員已在法院送達證書所載「
    送達方式」欄內勾選合於寄存送達規定之情形，應認確實已
    將送達通知書黏貼於抗告人住居所門首，自無須再提供照片
    佐證；況抗告人復未舉證證明上揭送達通知書，未黏貼其住
    居所門首或改由他人簽收之事實。縱抗告人未及見該通知書
    ，亦無礙郵務人員黏貼該送達通知之效果，更不因此影響已
    合法送達之效力。是抗告人所稱未經郵務人員黏貼該送達通
    知書云云，核與上揭送達證書之記載及勾選項目不符，無足
    取信。至抗告人請求傳訊證人徐進楠及陳金谷二人，用以證
    明系爭支付命令係由警員徐進楠送至梅谷餐廳之陳金谷簽收
    ，以待抗告人日後至該餐廳領取乙節，因與上揭支付命令卷
    附之實際送達證書記載不符，已無足取；退步言之縱有其事
    ，亦應係郵政人員依法為上揭寄存送達後，徐進楠警員知悉
    抗告人可能會至該餐廳用餐，為方便抗告人領取該文書，所
    為善意變通之轉交送達方法，亦不影響該支付命令原已發生
    寄存送達之效力，是該二證人核無傳訊之必要。
六、綜上所述，原法院97年度司促字第15594 號支付命令，已合
    法送達予抗告人，則相對人執該確定之支付命令聲請強制執
    行，並無不法。原法院裁定廢棄該院事務官所為駁回相對人
    強制執行之聲請，經核認事用法，並無不合。抗告人猶執上
    揭情詞，指摘原裁定不當，求予廢棄，為無理由，應予駁回
    。
七、據上論結，本件抗告為無理由，應依強制執行法第30 條之1
    ，民事訴訟法第495 條之1第1項、第449條第1項、第95條、
    第78條，裁定如主文。
中    華    民    國    98    年    11    月    3     日
                  民事第一庭  審判長法  官  丁振昌
                                    法  官  高明發
                                    法  官  林永茂
上為正本係照原本作成。
本裁定除以適用法規顯有錯誤為理由外，不得再抗告。如提再抗
告，應於收受送達後10日內委任律師為代理人向本院提出再抗告
狀（須附繕本），並繳納再抗告費新台幣1千元。
中    華    民    國    98    年    11    月    3     日
                                    書記官  謝素嬿
【附記】
民事訴訟法第495條之1第2項準用同法第466條之1第1、2項規定
：
(1)對於第二審判決上訴，上訴人應委任律師為訴訟代理人。但上
  訴人或其法定代理人具有律師資格者，不在此限。
(2)上訴人之配偶、三親等內之血親、二親等內之姻親，或上訴人
  為法人、中央或地方機關時，其所屬專任人員具有律師資格並
  經法院認為適當者，亦得為第三審訴訟代理人。
民事訴訟法第466條之2第1項：
  上訴人無資力委任訴訟代理人者，得依訴訟救助之規定，聲請
  第三審法院為之選任律師為其訴訟代理人。


司法院資訊處製作；財團法人民間司法改革基金會備份。
